臺灣臺北地方法院民事判決　九十一年度訴字第七八一號
　　原　　　告　乙○○
　　被　　　告　中華商業銀行股份有限公司
　　法定代理人　甲○○
　　訴訟代理人　丙○○
右當事人間請求返還不當得利等事件，本院判決如左：
    主    文
原告之訴及其假執行聲請均駁回。
訴訟費用由原告負擔。
    事    實
甲、原告方面：
一、聲明：
（一）被告應給付原告新台幣壹佰肆拾捌萬捌仟陸佰壹拾伍元，及自起訴狀繕本送達
      翌日起至清償日止，按年息百分之五計算之利息。
（二）訴訟費用由被告負擔。
（三）原告願供擔保，請准宣告假執行。
二、陳述：
（一）原告於民國八十三年三月二日應訴外人張容劭之邀與被告簽訂擔保放款借據，
      約定之消費借貸金額為新台幣（下同）肆佰拾萬元，並由原告提供坐落台南
      市○區○○段六十二地號，面積二五九六點一平方公尺，應有部分萬分之一百
      二十一之土地（下稱系爭土地）供擔保。然在簽立前開借據後原告並未曾收被
      告以任何形式交付任何消費借貸金錢，詎料被告明知並未放款予原告，原告非
      消費借貸債務人，竟利用督促程序於八十七年六月間向台灣板橋地方法院聲請
      獲得八十七年度促字第二０七五０號確定之支付命令，命原告給付其佰柒拾
      萬零肆仟捌佰貳拾柒元及利息、違約金，並進而持向台灣台南地方法院聲請強
      制執行拍賣原告前開供擔保土地取償，同時亦對原告之住所及門牌號碼台北縣
      板橋市○○路一九六巷二十九號六樓所坐落之基地、建物（下稱系爭不動產）
      予以假扣押查封，嗣被告拍賣前開台南土地取償不足後，又命原告應再清償不
      足之支付命令中壹佰肆拾捌萬捌仟陸佰壹拾伍元，否則即拍賣原告前開所有之
      住所，原告因恐失棲身之處，不得已在被告要脅下為非債清償，交付壹佰肆拾
      捌萬捌仟陸佰壹拾伍元予被告，因訴外人張容劭早已逃匿無蹤，原告並不確定
      被告就前開擔保放款借據撥款若干金額予訴外人張容劭，因此原告就前提供系
      爭土地為訴外人設定抵押權部分，致遭被告執行拍賣損失部分暫不求償，僅先
      依據侵權行為之損害賠償請求權及不當得利返還請求權訴請被告交付壹佰肆拾
      捌萬捌仟陸佰壹拾伍元。
（二）對被告抗辯之陳述：
    １本件系爭借據第一行已載明「立擔保借據人張容劭、乙○○，以下並括弧兩者
      均簡稱為「借用人」，足證借款人非僅訴外人張容劭一人。
    ２本件系爭借據中並無任何明示之約定原告乙○○需對被告負全部給付責任，故
      不成立連帶債務。且由原告將借據背面原為連帶保證人字樣，改為連帶借款人
      ，參照借據中已將連帶保證人之責任定明，足見被告不欲原告負擔連帶保證人
      之連帶債務責任，且借據中亦無任何乙○○願負連帶債務之明示。
    ３本件借據並無證據或約定可資認定原告與張容劭有同一目的之數個債權，而得
      各自或共同向被告請求全部或一部之給付，而債務人對於其中任何一人為全部
      給付即可消滅其債務之連帶債權性質存在，原告不可能願意與被告成立連帶債
      權。至於連帶借款人是否即為連帶債權人之疑義，自應作對消費者有利之解釋
      ，又金錢債權係屬可分之債，原告既為債款人之一，被告自應將上開借款之二
      分之一即貳佰壹拾伍萬元交付原告，系爭借貸契約於原告部分始生效力，然被
      告業已不爭執迄今並未交付任何款項予原告，是系爭借貸契約並未成立生效。
三、證據：提出擔保放款借據、台灣板橋地方法院八十七年度促字第二０七五０號確
    定之支付命令、台灣台南地方法院民事執行處八十七南院鵬執合字第一二一九三
    號通知、台灣板橋地方法院八十七年度民執全天字第一三五一號函、中華商業銀
    行放款收回傳票及支票影本（以上皆影本）等件為證。
乙、被告方面：
一、聲明：駁回原告之訴及其假執行之聲請，如受不利判決，願供擔保請准宣告免為
    假執行。
二、陳述略稱：
（一）本件之擔保放款借據首行立擔保放款借據人欄位有原告及訴外人張容劭之署名
      ，且立約人簽章欄位張容劭係借用人，原告則係連帶借款人，因系爭借據乃被
      告就消費借貸關係所事先印妥之定型化契約，究其原本設計格式以觀，顯係通
      常為提供一位借用人偕同連帶保證人或擔保物提供人簽立單筆擔保放款借據之
      用，因此如雙方因個別磋商而合意之借貸契約條款不同於前揭定型化契約之內
      容時，自應以加註或修改之方式為之。系爭借據將原印刷之連帶「保證」人改
      為連帶「借款」人，原告及張容劭均於借款人處簽名並按捺印章，其當事人真
      意應認兩造就原告及張容劭對系爭借款應負連帶責任。
（二）又系爭借款被告已於八十三年三月二十四日直接撥款至本案連帶借款人之一張
      容劭在被告所設立之活期存款帳戶，且原告有簽具撥款委託書，委託被告將借
      得款項肆佰拾萬元悉數撥入張容劭在被告所開立之帳戶，由此可知，被告確
      已完成給付之義務，系爭消費借貸契約已成立生效。
（三）被告確有撥款之事實，系爭消費借貸契約依法已成立生效，原告對被告自應負
      清償義務，是以被告嗣後聲請核發支付命令並據以強制執行等皆為債權人實現
      債權收回之合法行為，此等行為即欠缺不法性亦不違反善良風俗，原告主張被
      告對其造成之侵權行為，尚不符合民法第一百八十四條之構成要件。又被告請
      求原告返還借款具有法律上之原因，故原告對被告並無不當得利返還請求權。
三、證據：提出張容劭之存款明細分戶帳卡、交易明細查詢單等件為證。
    理    由
一、原告起訴主張：其於八十三年三月二日應訴外人張容劭之邀與被告簽訂擔保放款
    借據，約定之借貸金額為肆佰拾萬元，並由原告提供本件系爭土地供擔保。然
    在簽立前開借據後原告並未曾收被告以任何形式交付任何消費借貸金錢，詎料被
    告竟利用督促程序取得執行名義並聲請強制執行拍賣系爭土地取償，同時亦對原
    告所有之本件系爭不動產予以假扣押查封，原告因恐失棲身之處，不得已在被告
    要脅下為非債清償，交付壹佰肆拾捌萬捌仟陸佰壹拾伍元予被告，原告爰依據侵
    權行為之損害賠償請求權及不當得利返還請求權訴請被告交付壹佰肆拾捌萬捌仟
    陸佰壹拾伍元。
二、被告則以：其乃依據原告所簽具之撥款委託書將肆佰拾萬元悉數撥入張容劭在
    被告所開立之帳戶，故被告確已完成給付之義務，系爭消費借貸契約已成立生效
    。本件系爭借據將原印刷之連帶「保證」人改為連帶「借款」人，原告及張容劭
    均於借款人處簽名並按捺印章，其當事人真意應認兩造就原告及張容劭對系爭借
    款應負連帶責任等語置辯。
三、本件原告起訴主張：其於八十三年三月二日應訴外人張容劭之邀與被告簽訂擔保
    放款借據，約定之借貸金額為肆佰拾萬元，並由原告提供本件系爭土地供擔保
    。嗣後，被告利用督促程序取得執行名義並聲請強制執行拍賣系爭土地取償後尚
    不足壹佰肆拾捌萬捌仟陸佰壹拾伍元，因被告對原告所有之本件系爭不動產予以
    假扣押查封，原告因亦受強制執行，故交付壹佰肆拾捌萬捌仟陸佰壹拾伍元予被
    告以為清償等情，業據其提出擔保放款借據、台灣板橋地方法院八十七年度促字
    第二０七五０號確定之支付命令、台灣台南地方法院民事執行處八十七南院鵬執
    合字第一二一九三號通知、台灣板橋地方法院八十七年度民執全天字第一三五一
    號函、中華商業銀行放款收回傳票及支票影本（以上皆影本）等件為證，且為被
    告所不爭執，自堪信原告此部分為真實。原告既主張其與訴外人張容劭間為可分
    之債，其未受領本件系爭消費借貸款，因此消費借貸契約不成立云云。故本件首
    應探討消費借貸契約是否成立。
四、經查：
（一）原告已於八十三年三月二十四日填具「撥款委託書」（見本院卷第六十八頁）
      ，該委託書明白約定被告同意原告之申請將貸款肆佰拾萬元悉數撥入訴外人
      張容劭於中華商業銀行台南分行之帳戶，並視為委託（即原告）收到本借款。
（二）本件被告確實亦依據原告申請，將前揭款項撥入張容劭於中華商業銀行００六
      —一０—００二八八四之帳戶中，此有被告所提出之存款明細分戶帳影本及交
      易明細查詢單在卷可稽（參本院卷第三十七、三十八頁）。故應可認被告確實
      已交付借款款，而始本件消費借貸契約成立。
（三）按解釋意思表示，應探求當事人之真意，不得拘泥於所用之辭句。數人負同一
      債務，明示對於債權人各負全部給付之責任者，為連帶債務。民法第九十八條
      、第二百七十二條第一項分別定有明文。本件兩造簽立借貸契約時，特別將連
      帶保證人改成連帶借款人，並未免除原告與訴外人張容劭間之連帶債務責任，
      觀之本件授信貸款卷宗，本件實際上借款人係為張容劭，而擔保物之提供人為
      原告，可能於雙方締約時，要求擔保物之所有權人亦同列為借款人，將會將一
      般借據上僅列一位借款人而將他人均列為連帶保證人之方式有異，而一般連帶
      保證人均應對主債務人之債務負連帶清償之責，本件原告既擔任連帶借款人，
      揆諸當事人真意，應認原告與張容劭間應對系爭借款負連帶責任。
（四）綜上所述，被告自得就連帶債務人之一人或數人同時或先後為全部或一部之請
      求，本件被告對連帶債務人之原告取得執行名義，並強制執行其財產，及嗣後
      原告主動清償債務，其係屬合法行使權利，並無侵害被告之權利；且其受領原
      告之給付亦有法律上原因，亦不構成不當得利。
（五）原告復稱：本件借款契約及撥款委託書應有消費者保護法第十二條、第十四條
      之適用，而認定其無效云云。然查：本件被告所提出簽具之撥款委託書，係為
      原告所親自簽立，且係為本件便利撥款之用，自無消費者保護法第十四條所稱
      契約約之一般條款未經記載於定型化契約中而依正常情形顯非消費者所得預見
      者，該條款不構成契約之內容之情形。且綜觀本件之借貸契約亦無消費者保護
      法第十二條所指之各種情形，故實難認本件借貸契約有任何因顯失公平而無效
      之處。
    綜上所述，被告既依約將原告及訴外人張容劭所借之款項，撥入張容劭之戶頭，
    嗣後向連帶借款人之原告求償，其自有法律上之原因且並無不法之處。
五、從而，原告依據侵權行為與不當得利之法律關係，請求被告給付壹佰肆拾捌萬捌
    仟陸佰壹拾伍元，及自起訴狀繕本送達翌日起至清償日止，按年息百分之五計算
    之利息，即屬無據，應予駁回。
六、原告受敗訴判決，其假執行之聲請即失所依據，應併予駁回。
七、本件事證已臻明確，兩造其餘攻擊防禦方法，核予判決結果不生影響，爰不一一
    論述，併此敘明。
八、結論：本件原告之訴為無理由，依民事訴訟法第七十八條，判決如主文。
中　　　華　　　民　　　國　　九十一　　年　　　四　　　月　　三十  　　日
                                            民事第四庭法      官　黃柄縉
右為正本係照原本作成
如對本判決上訴，須於判決送達後廿日內向本院提出上訴狀
中　　　華　　　民　　　國　　九十一　　年　　　三　　　月　　三十　　　 日
　　　　　　　　　　　　　　　　　　　　　　　　　　　法院書記官　楊湘雯
